臺灣高等法院臺中分院民事判決　　　　　 95年度上字第293號
上　訴　人　壬○○
　　　　　　寅○○
　　　　　　卯○○
　　　　　　子○○
　　　　　　辛○○
　　　　　　午○○
　　　　　　巳○○
　　　　　　辰○○
　　　　　　癸○○
　　　　　　己○○
　　　　　　庚○○
　　　　　　丑○○
　　　　　　戊○○
共　　　同
訴訟代理人　林根煌律師
被　上訴人　甲○○
　　　　　　丙○○
　　　　　　乙○○
　　　　　　丁○○
共　　　同
訴訟代理人　甘龍強律師
上列當事人間租佃爭議事件，上訴人對於中華民國95 年7月12日
臺灣台中地方法院第一審判決（95年度訴字第1299號），提起上
訴，本院於96年3月20日言詞辯論終結，判決如下：
    主  　　文
原判決廢棄。
被上訴人應將坐落台中市○○區鎮○段620 地號、面積0.1153公
頃土地上如附圖（即台中市中興地政事務所94 年8月26日土地複
丈成果圖）編號Ｃ部分面積0.0322公頃所示之水泥停車場、編號
Ｄ部分面積0.0127公頃所示之鐵皮房屋、Ｅ部分面積0.0007公頃
所示之水泥空地拆除，並將該地號土地及同段620之5地號、面積
0.3911公頃土地，同段620之6地號、面積0.4889公頃土地交還上
訴人及其他共有人全體。
第一、二審訴訟費用由被上訴人連帶負擔。
本判決第二項於上訴人以新台幣壹仟捌佰伍拾柒萬元為被上訴人
供擔保後得假執行。
    事實及理由
一、上訴人起訴主張：坐落台中市○○區鎮○段620地號面積0.9
    953公頃土地於95 年9月15日逕行分割為鎮南段620地號面積
    0.1153公頃、同段620 之5地號面積0.3911公頃，及同段620
    之6地號面積0.4889公頃三筆土地（鎮南段620、620之5、62
    0之6地號三筆土地下稱系爭土地）。系爭土地於重測前為鎮
    ○段120 地號，原為訴外人林文燦、林壬癸、林玉柱及上訴
    人癸○○、己○○、庚○○、丑○○等七人（下稱林文燦等
    七人）所共有，應有部分各為七分之一，早年即出租予被上
    訴人之父朱田耕作，並訂有耕地三七五租約。嗣共有人中之
    林文燦將其應有部分七分之一出售予朱田，朱田再以買賣為
    原因，將其七分之一之應有部分移轉登記予其子即被上訴人
    甲○○、丙○○（應有部分各十四分之一）；林玉柱於民國
    74年5月3日死亡，其應有部分七分之一由上訴人戊○○繼承
    ；林壬癸於94 年6月28日死亡，而由上訴人壬○○、寅○○
    、卯○○、子○○、辛○○、午○○、巳○○、辰○○繼承
    應有部分七分之一（尚未辦理繼承登記）。另原承租人朱田
    死亡後，系爭土地之租賃權由被上訴人繼承，故由林壬癸、
    林玉柱、癸○○、己○○、庚○○、丑○○等六人（下稱林
    壬癸等六人）於74年間與被上訴人訂立犁鎮字第51號私有耕
    地租約（下稱系爭耕地租約），由被上訴人承租林壬癸等六
    人系爭土地應有部分七分之六，並耕作系爭土地之全部土地
    ，租谷則按林壬癸等六人應有部分七分之六換算之面積0.85
    31公頃計算。然近年來上訴人發現被上訴人於承租之系爭土
    地上建造如附圖編號Ｂ部分面積0.0023公頃所示之鴿舍飼養
    鴿子，及建造如附圖編號Ｃ部分面積0.0322公頃所示之水泥
    停車場，編號Ｄ部分面積0.0127公頃所示之鐵皮房屋，編號
    Ｅ部分面積0.0007公頃所示之水泥空地供前安實業股份有限
    公司（下稱前安公司）為倉庫及停車場使用，被上訴人就系
    爭土地顯未自任耕作，違反耕地三七五減租條例第16 條第1
    項之規定，依同條例第16 條第2項之規定，兩造就系爭土地
    之耕地租約應歸於無效，被上訴人除依法應將系爭土地返還
    上訴人外，並依民法第821 條規定應返還其他共有人全體。
    爰求為命被上訴人應將坐落台中市○○區鎮○段620 地號土
    地上如附圖編號Ｃ、Ｄ、Ｅ所示之水泥停車場、鐵皮房屋、
    水泥空地拆除，將該地號土地及同段620之5地號、620之6地
    號土地交還上訴人及其他共有人全體之判決。
二、被上訴人則以：兩造就系爭土地所有權應有部分之使用收益
　　權成立租賃，應依民法第463條之1規定，準用或逕類推適用
  　耕地三七五減租條例之規定，被上訴人承租上訴人應有部分
　　土地係占有系爭土地全部。被上訴人並未將系爭土地提供予
  　前安公司做為倉庫使用，被上訴人在系爭土地上所建鐵皮房
 　 屋，係用以放置農業機械、農耕器具及肥料等農業用品，而
    所謂停車場與水泥空地，實際上為被上訴人之農業機械與汽
    車通行，及稻穀搬運時迴旋使用，自不得指為被上訴人就系
    爭土地不自任耕作。至於養鴿一如養雞養鴨，因此鴿舍原不
    得指為非農業使用，何況被上訴人在鴿舍旁種植絲瓜，使瓜
    藤攀爬鴿舍，亦不得據該鴿舍之存在，而認被上訴人就系爭
    土地未自任耕作。被上訴人並無上訴人所指違反耕地三七五
    減租條例第16 條第1項規定情事，上訴人主張收回系爭承租
    之耕地，自無理由等語，資為抗辯。
三、以下之事實為兩造所不爭執：
  (一)坐落台中市○○區鎮○段620地號面積0.9953 公頃土地於95
    年9月15日逕行分割為鎮南段620地號面積0.1153公頃、同段
　　620之5地號面積0.3911公頃、及同段620之6地號面積0.4889
  　公頃三筆土地。
　(二)系爭土地重測前為鎮平段120 地號，原係林文燦等七人共有
    ，應有部分各七分之一。
　(三)系爭土地在38年間由林文燦等七人出租予被上訴人之父朱田
  　耕作，並訂有耕地三七五租約。嗣共有人林文燦於56年11月
　　23日將其應有部分七分之一移轉登記予朱田，朱田再於60年
  　2月24 日將該應有部分移轉登記予甲○○、丙○○各應有部
    分十四分之一。
　(四)系爭土地之原共有人林玉柱於74年5月3日死亡，其應有部分
  　七分之一由戊○○繼承；林壬癸於94 年6月28日死亡，其應
　　有部分七分之一由壬○○、寅○○、林根波、子○○、辛○
  　○、午○○、巳○○、辰○○共同繼承。
　(五)朱田61 年12月9日死亡，其系爭土地之租賃權於全體繼承人
  　分割繼承時分歸被上訴人。被上訴人與林壬癸於74年間向台
　　中市南屯區公所申請續訂租約登記，簽訂犁鎮字第51號私有
  　耕地租約，由被上訴人承租林壬癸等六人系爭土地應有部分
　　七分之六，並耕作系爭土地之全部土地，租谷則按林壬癸等
  　六人應有部分七分之六換算之面積0.8531公頃計算。
　(六)被上訴人有在系爭土地上搭建如台中市中興地政事務所94年
    8 月26日土地複丈成果圖所示編號Ｂ部分面積23平方公尺之
    鴿舍、Ｃ部分面積332平方公尺之水泥停車場、Ｄ部分面積1
    27 平方公尺之鐵皮房屋、Ｅ部分面積7平方公尺之水泥空地
    。
  (七)前揭編號Ｃ、Ｄ、Ｅ部分之水泥停車場、水泥空地、鐵皮房
    屋係位於現鎮南段620 地號土地上，Ｂ部分之鴿舍業經被上
　　訴人拆除，移至Ｃ部分之水泥停車場上。
  (八)癸○○、己○○、丑○○、戊○○於95 年3月間將其系爭土
    地之應有部分各七分之一出售予訴外人王健勇、林有益、梁
    金灶、張文鑑、廖江碧華、林秀珍，尚未辦妥所有權移轉登
    記。
四、系爭土地原係由林文燦等七人出租予被上訴人之父朱田，嗣
　　林文燦將其應有部分七分之一移轉登記予朱田，朱田再將該
  　應有部分移轉登記予甲○○、丙○○各應有部分十四分之一
　　之一，嗣朱田死亡，其系爭土地之租賃權由被上訴人繼承，
  　被上訴人乃於74年間與林壬癸等六人簽訂系爭租約。系爭租
    約雖記載被上訴人承租系爭土地0.8531公頃面積土地，但上
    訴人主張系爭土地並未經兩造協議分管，被上訴人所耕作之
　　土地係系爭土地全部之土地，而非僅面積0.8531公頃土地，
  　系爭租約所載面積0.8531公頃係作為計算租谷之依據而已等
　　語，被上訴人於本院96年1月3日準備程序時指稱：「我們承
  　租的是全部土地，因為系爭土地沒有分管及分割，所以我們
  　不是租8531平方公尺的土地，租約所寫的面積8531平方公尺
  　是計算稻穀的方式而已。因為全部土地是9953平方公尺，我
  　們有應有部分七分之一，所以我們只要按照全部土地的七分
　　之六來繳租，所以換算出來就是8531平方公尺，我們只是要
　　按照8531平方公尺來繳租而已。」（見本院卷(二)第3 頁），
　　再於96 年1月23日具狀表明「兩造間係就系爭土地所有權應
　　有部分之使用收益權成立租賃，應依民法第463條之1規定，
　　準用或逕類推適用耕地三七五減租條例之規定。」（見本院
  　卷(二)第84頁），同日審理時復主張「我們承租應有部分土地
    ，占有範圍遍及所有土地。」（見本院卷(二)第101 頁背面）
　　，之後上訴人亦同意渠等係將應有部分七分之六土地出租與
　　被上訴人耕作（見本院卷(二)第121 頁）。是被上訴人與林壬
　　癸等六人所訂立之系爭租約，應係由被上訴人承租林壬癸等
  　六人系爭土地應有部分七分之六，並耕作系爭土地之全部土
　　地，租谷則按林壬癸等六人應有部分七分之六換算之面積0.
    8531公頃計算。林壬癸等六人將其系爭土地應有部分七分之
　　六出租予被上訴人，而分別共有之各共有人，按其應有部分
    對於共有物之全部有使用收益之權，所謂應有部分，係指分
　　別共有人得行使權利之比例，而非指共有物之特定部分，因
　　此分別共有之各共有人，得按其應有部分之比例，對於共有
　　物之全部行使權利，則就共有物之應有部分所成立之租賃，
　　承租人所承租者應係共有物應有部分之使用收益權，自非民
　　法第421 條所定之租賃，而為類似租賃之無名契約，此種契
　　約在法律上所不禁止或不限制之範圍內仍為有效，應準用關
　　於民法租賃之規定（民法債編於88 年修正時，已在第463條
　　之1 增訂「本節規定，於權利租賃準用之。」）。故本件被
　　上訴人承租系爭土地應有部分七分之六，被上訴人即得耕作
　　系爭土地之全部土地，兩造間之權利義務關係自應準用耕地
　　三七五減租條例之規定。
五、被上訴人在系爭土地上搭建如附圖所示編號Ｂ部分面積23平
    方公尺之鴿舍、Ｃ部分面積332 平方公尺之水泥停車場、Ｄ
    部分面積127平方公尺之鐵皮房屋、Ｅ部分面積7平方公尺之
　　水泥空地，此為被上訴人所承認，並經台中市中興地政事務
  　所測量屬實。上訴人主張被上訴人以該鴿舍飼養鴿子，並將
    該鐵皮房屋及水泥地供前安公司為倉庫及停車場使用，未自
    任耕作系爭土地等語，被上訴人則否認有提供系爭土地予前
    安公司使用，並辯稱：系爭土地上之鐵皮房屋係用以放置農
    業機械、農耕器具及肥料等農業用品，而所謂停車場與水泥
    空地，實際上為被上訴人之農業機械與汽車通行，及稻穀搬
    運時迴旋使用，至於養鴿一如養雞養鴨，被上訴人亦有在鴿
    舍旁種植絲瓜，使瓜籐攀爬鴿舍，上開鐵皮房屋、水泥停車
    場、水泥空地及鴿舍均係供農業使用，被上訴人並無上訴人
    所指未自任耕作系爭土地之情事云云。是本件兩造之爭執重
    點即在於被上訴人在系爭土地所搭建之鐵皮房屋、水泥停車
    場、水泥空地及鴿舍，是否非供農業使用，被上訴人是否屬
    未自任耕作系爭土地。
六、被上訴人於系爭土地上所建之鐵皮房屋及水泥停車場、水泥
    空地，上訴人於起訴前向台中地院聲請保全證據，經台中地
    院於94 年8月31日至現場履勘，甲○○在場表示該鐵皮房屋
    內有稻穀烘乾機三台、耕耘機一台，此有該院保全證據筆錄
    附於94年度聲字第1512號卷內可憑。再經本院於95 年9月28
    日履勘現場，勘驗結果為如附圖編號Ｄ部分所示之鐵皮房屋
    ，放置農用機具及物品，有割稻機、小型耕耘機、碾米機、
    農地整平器、磅秤、施肥器、農藥噴灑器、大型施肥機、稻
    米分裝機各一台、烘穀機三台，及鋤頭、農機零件、農藥、
    肥料、稻米等；Ｃ部分所示之水泥停車場，除停放有車輛外
    ，放置有大型耕耘機、插秧機各一台、農用搬運機二台；Ｅ
    部分所示之水泥空地，放置有農用物品，復有勘驗筆錄在卷
    足稽（見本院卷(一)第64頁），可見鐵皮房屋及水泥停車場、
    水泥空地主要之用途在於供被上訴人放置農業機械、農耕器
    具及農藥、肥料等農業用品使用。至本院履勘現場及上訴人
    提出之現場照片所顯示水泥停車場停放之自用小客車，據被
    上訴人所述，係丙○○、丁○○各停放一輛（見本院卷(二)第
    3 頁背面），該自用小客車之停放，應係丙○○、丁○○為
    圖一時方便，在水泥停車場未停放農業機械時所為，不能以
    自用小客車之停放即認被上訴人未以水泥停車場供農業使用
    。上訴人又主張鐵皮房屋及水泥地係被上訴人提供前安公司
    作為倉庫及停車場使用，為被上訴人所否認，而上訴人上開
    主張所憑之證據僅為現場照片（附原審卷第162 頁），惟依
    該現場照片顯示前安公司之招牌係懸掛在系爭土地對面之建
    物上，與系爭土地尚隔著一條巷道（即台中市南屯區鎮平巷
    ），前安公司顯未設址在系爭土地上之鐵皮房屋（依地籍圖
    所示應係在鎮平段585之1地號土地上），且上訴人亦承認前
    安公司之所在地與系爭土地間有隔一條巷道之事實（見原審
    卷第158 頁）；另前安公司登記之經營業務為機械零件鑄造
    、抽水機、馬達等之製造加工及買賣業務有關產品之進出口
    貿易業務（前安公司之登記資料見原審卷第161 頁），前安
    公司係經營機械零件鑄造、抽水機、馬達等之製造加工，則
    本院履勘現場，在鐵皮房屋及水泥地所見到之農業機械、農
    耕器具及農藥、肥料等農業用品即非屬前安公司所有，應係
    被上訴人個人之物，本院既在現場未發現有前安公司放置之
    物品，上訴人亦無法指出現場所放置之物品係屬前安公司所
    有，則上訴人主張被上訴人提供鐵皮房屋及水泥地予前安公
    司作為倉庫及停車場使用，要屬無據。
七、如附圖編號Ｂ部分所示之鴿舍係乙○○於92年間為飼養鴿子
    所建，業經甲○○、乙○○分別陳明在卷（見台中地院94年
    度聲字第1512號卷內之保全證據筆錄及原審卷95年6月5日言
    詞辯論筆錄）。而乙○○之飼養鴿子，其目的在於休閒娛樂
    ，亦為被上訴人所承認（見本院卷(二)第3 頁背面），乙○○
    飼養鴿子既在為其休閒娛樂，則其所建之鴿舍即非供農業使
    用。被上訴人雖抗辯養鴿一如養雞養鴨，因此鴿舍不得指為
    非農業使用云云，但農民於農閒時飼養雞鴨，其目的在於販
    售得利以貼補家用，此與乙○○飼養鴿子在供自己休閒娛樂
    不同，乙○○之飼養鴿子自不能如同飼養雞鴨，乙○○之飼
    養鴿子與系爭土地之耕作毫無關係，則乙○○在系爭土地上
    建造鴿舍，即不能認係供農業使用。被上訴人再辯稱其有在
    鴿舍旁種植絲瓜，使瓜籐攀爬鴿舍，不得據該鴿舍之存在，
    而認被上訴人就系爭土地未自任耕作云云，惟鴿舍占用系爭
    土地23平方公尺，該鴿舍所占用之系爭土地即無法耕作，被
    上訴人縱有在鴿舍旁種植絲瓜，使瓜籐攀爬鴿舍，鴿舍所占
    用之系爭土地仍係未供農業使用。
八、按耕地三七五減租條例第16 條第1項所謂承租人應自住耕作
    ，係指承租人應以承租之土地供自己從事耕作之用而言；如
    承租人以承租之土地建築房屋居住或供其他非耕作之用者，
    均不在自任耕作之列，應構成同條第2 項所定原訂租約無效
    之原因（參照最高法院70年台上字第4637號判例）。又耕地
    三七五減租條例第16 條第2項所謂原訂租約無效，係指承租
    人違反前項所定不自任耕作或轉租之限制時，原訂租約無待
    於另為終止表示，當然向後失其效力，租賃關係因而歸於消
    滅而言。非謂租賃關係自始不存在。故出租人應有租賃物返
    還請求權，此觀諸同條項後段：「得由出租人收回自行耕種
    或另行出租」之規定自明（參照最高法院80年台再字第15號
    判例）。是原訂租約無效，應係指原訂租約自無效原因事實
    發生之時起，不待出租人另為終止租約之意思表示，即當然
    向後失其效力，租賃關係從此歸於消滅，且不因承租人嗣後
    再行耕作而回復有效，出租人對於承租人自有租賃物返還請
    求權。乙○○在系爭土地上搭建鴿舍飼養鴿子，非供耕作使
    用，已違反耕地三七五減租條例第16 條第1項承租人應自任
    耕作之規定，依同條第2 項之規定兩造就系爭土地所訂之耕
    地租約應自92年間乙○○搭建鴿舍非供耕作之用時即向後失
    其效力，不受之後該鴿舍拆除，鴿舍所坐落之土地回復耕作
    之影響。再被上訴人所占有之系爭土地面積為9953平方公尺
    ，而乙○○以系爭土地搭建鴿舍之面積為23平方公尺，僅占
    系爭土地極小部分，然參照最高法院46年台上字第57號判例
    意旨「耕地三七五減租條例第16 條第2項，所謂承租人將耕
    地全部或一部轉租他人者，原訂租約無效，依其規定之本旨
    推之，自係指全部租約無效而言。原判決就系爭耕地僅命被
    上訴人將轉租部分返還上訴人，至未經轉租部分仍許被上訴
    人保留耕作，顯欠允洽。」，及最高法院48年台上字第1362
    號判例意旨「上訴人既不否認將系爭土地之一部借與他人搭
    蓋竹屋，即係非自任耕作，自與將耕地一部轉租之情形無異
    。按諸耕地三七五減租條例第16條第1、2兩項之規定，被上
    訴人訴請收回，上訴人不得任意拒絕。」，兩造就系爭土地
    之應有部分所成立之租賃契約應全部歸於消滅，上訴人自得
    請求被上訴人交還系爭土地。另被上訴人於兩造之租賃關係
    消滅後仍占有系爭土地，被上訴人之占有系爭土地即成為無
    權占有，依民法第821 條「各共有人對於第三人，得就共有
    物之全部為本於所有權之請求。但回復共有物之請求，僅得
    為共有人全體之利益為之。」之規定，上訴人請求被上訴人
    將系爭土地交還全體共有人，亦無不合。被上訴人再抗辯上
    訴人應以系爭土地之千分之三七五土地補償被上訴人，始可
    終止兩造之三七五耕地租約；上訴人癸○○、己○○、丑○
    ○、戊○○出售其系爭土地之應有部分予他人，被上訴人可
    對癸○○等人主張優先購買權，及甲○○、丙○○之系爭土
    地應有部分十四分之一應與其他土地共有人以公平及合理之
    方式分割云云。但本件上訴人係以被上訴人未自任耕作系爭
    土地，原訂租約無效，主張收回系爭土地，非依耕地三七五
    減租條例第17條第1項第5款之規定終止兩造之租約，自無同
    條第2 項所定出租人應予承租人補償之問題；至被上訴人能
    否對癸○○等人主張優先購買權及系爭土地之分割，均與本
    件爭點被上訴人是否未自任耕作系爭土地無關，自無論斷之
    必要。
九、綜上所述，上訴人訴請被上訴人拆除系爭土地上之鐵皮房屋
    及水泥地，並交還系爭土地予上訴人及其他共有人全體，並
    無不合，應予准許。原審未加詳察，遽為上訴人敗訴之判決
    ，即有未洽，上訴意旨指摘原判決不當，求予廢棄改判，為
    有理由，爰由本院廢棄原判決，改判如主文第2 項所示。另
    上訴人陳明願供擔保聲請宣告假執行，經核並無不合，故酌
    定相當擔保金額如主文第4項所示予以准許。
十、據上論結，本件上訴為有理由，依民事訴訟法第450 條、第
    85條第2項、第463條、第390條第2項，判決如主文。
中　　華　　民　　國　　96　　年　　4 　　月　　3 　　日
                  民事第四庭    審判長法　官  黃斐君
                                      法　官  黃永祥
                                      法　官  陳蘇宗
以上正本係照原本作成。
被上訴人得上訴。
如對本判決上訴，須於收受判決送達後20日內向本院提出上訴書
狀，其未表明上訴理由者，應於提出上訴後20日內向本院提出上
訴理由書（須按他造人數附具繕本）。
上訴時應提出委任律師為訴訟代理人之委任狀。具有民事訴訟法
第466條之1第1項但書或第2項之情形為訴訟代理人者，另應附具
律師及格證書及釋明委任人與受任人有該條項所定關係之釋明文
書影本。
                                      書記官  林振甫
中　　華　　民　　國　　96　　年　　4 　　月　　9 　　日
                                                      Ｃ
